【裁判字號】    94,保險,164
【裁判日期】    950725
【裁判案由】    給付保險金
【裁判全文】
臺灣臺北地方法院民事判決             94年度保險字第164號
原      告  丙○○
            乙○○
共      同
訴訟代理人  文聞律師
            周奇杉律師
            成樞律師
被      告  富邦人壽保險股份有限公司
法定代理人  甲○○
訴訟代理人  張家聲律師
上列當事人間給付保險金事件，本院於民國95年7月11言詞辯論
終結，判決如下：
    主      文
被告應給付原告新臺幣壹佰萬元，及自民國九十四年十二月十七
日起至清償日止，按年息百分之五計算之利息。
訴訟費用由被告負擔。
本判決於原告以新臺幣拾伍萬元供擔保後，得假執行。但被告
以新臺幣壹佰萬元或同面額之台北富邦商業銀行股份有限公司可
轉讓定期存單預供擔保後，得免假執行。
    事實及理由
一、原告聲明：如主文第1項所示，及願供擔保請准宣告假執行
    。並陳述：
    （一）原告二人之子鄧九毓於民國93年8月1日與被告簽訂人
          壽保險契約，該保險名稱為「富邦吉祥變額萬能終身
          險（A型）」，保單號碼為Ｚ000000000-00，要保人及
          被保險人均為鄧九毓，給付項目為「身故保險金」、
          「祝壽保險金」及「全殘廢保險金」，保險金額為新
          臺幣（下同）1,000,000元，保險有效期間自93年8月
          1日至175年7月31日，受益人為其法定繼承人（下稱
          系爭保險契約）。
    （二）嗣鄧九毓於93年11月22日即保險契約有效期間內不慎
          墜河死亡，因其無配偶及直系血親卑親屬，原告為被
          保險人之法定繼承人，亦為系爭保險契約之受益人，
          原告等即依前開保險契約備妥相關文件向被告請求身
          故保險金理賠，詎被告竟拒為理賠。原告為維其權益
          ，曾分別於94年9月9日及同年10月3日委託律師發函
          予被告，望其儘速依約履行義務，被告遲至同年10月
          5 日始以函文回覆原告，惟仍係推諉之詞，未見有任
          何依約履行契約義務之意，爰起訴請求被告給付1,00
          0,000元，及自起訴狀繕本送達被告翌日起至清償日
          止，按年息5%計算之利息等語。
    （三）對被告抗辯之陳述：
          １、報紙剪報未經多方查證，亦無實際查訪案情，不
              足採信。
          ２、王惠雅精神狀況十分不穩定，曾有數度自殺紀錄
              ，鄧九毓早已決定與之分手，且與原告之關係亦
              甚為惡劣，是其證述鄧九毓係自殺死亡，著實啟
              人疑竇。
          ３、鄧九毓生前生性樂觀、積極，從無自殺念頭，且
              未曾留有遺書，實無自殺可能。
          ４、鄧九毓死亡之原因，業經臺灣臺北地方法院檢察
              署確認為「不詳」而非「自殺」，相驗人員憑其
              專業知識對鄧九毓之死因已依法作成判斷，倘被
              告仍欲執詞爭執其死亡原告，應提出更為專業可
              信之證據，並詳為說理，否則概屬卸責之詞，要
              難採信。
二、被告聲明：駁回原告之訴；如受不利判決，願提供同額台北
    富邦銀行可轉讓定期存單為擔保，請准宣告免為假執行。並
    陳述：
    （一）原告等之子鄧九毓於93年8月1日自任要保人及被保險
          人向被告投保系爭保險契約，其中第21條第1項第3款
          約定被告對於契約訂定日起2年內之被保險人故意自
          殺行為不負給付保險金責任。
    （二）嗣鄧九毓於93年11月22日下午13時5分被發現陳屍於
          臺北市萬華區馬場町紀念公園河堤，死因為溺水窒息
          死亡，經被告派員調查後發現鄧九毓係於93年11月21
          日晚間11時許，因原告乙○○反對伊與年長4歲之女
          友王惠雅交往，而與王女相偕至萬中橋投河殉情致死
          ，被告依系爭保險契約約定對於鄧九毓之死亡自不負
          給付保險金之責任。
三、兩造不爭執之事項：
    （一）鄧九毓於93年8月1日與被告簽立系爭保險契約，約定
          身故保險金額1,000,000元。原告等係鄧九毓之父母
          ，為系爭保險契約之受益人。
    （二）鄧九毓於93年11月22日下午13時5分發現其已溺水死
          亡。
四、得心證之理由：
    原告等主張其子鄧九毓於93年8月1日與被告簽立系爭保險契
    約，並約定身故保險金額1,000,000元之事實，業經原告等
    提出保單為證（見本院卷第8頁至第12頁），復為被告所不
    爭執，堪信為真正。惟原告等另主張鄧九毓於93年11月22日
    不慎墜河死亡，原告等為系爭保險契約之受益人，得請求被
    告給付前開身故保險金等情，則為被告所否認，並以前揭情
    詞置辯。是本件本院應審究核為：被保險人鄧九毓是否為故
    意自殺死亡？以下分述之：
    （一）被保險人鄧九毓於93年11月22日下午13時5分在臺北
          市萬華區馬場町紀念公園河堤被發現生前落水而溺水
          窒息死亡一節，有原告等提出之臺灣臺北地方法院檢
          察署相驗屍體證明書在卷可稽（見本院卷第13頁），
          並為兩造所不爭執，堪認為真實。
    （二）被保險人鄧九毓生前落水之原因，其女友即王惠雅於
          臺灣臺北地方法院檢察署93年度相字第744號相驗卷
          宗警詢與檢察官偵訊中固均證稱係鄧九毓提議要至華
          中橋跳河，當時伊有答應，二人騎摩託車到了現場，
          鄧九毓把車子停下來，伊還在脫鞋把一張伊打的遺書
          壓著時，鄧九毓沒有說一句話就爬越橋杆，腳踏欄杆
          旁之空地，手抓欄杆，面朝馬路往河裡跳下去，鄧九
          毓跳河時間大約是22日凌晨等語（見上開相驗卷第19
          頁反面、第30頁、第36頁、第97頁、第98頁），被告
          亦舉王惠雅之前開證詞而辯稱被保險人鄧九毓死亡係
          故意自殺行為所致，被告依約不負給付身故保險金之
          責任云云，惟查：
          １、王惠雅於前開相驗案件警詢及偵訊中陳述其與被
              保險人鄧九毓相約自殺當日，伊先於家中以電腦
              繕打2份遺書，1份給伊父母，另1份記載「我死
              不暝目  邵瓊儀  乙○○還我公道來」內容之遺
              書則攜往華中橋等語（見前開相驗卷宗第32頁、
              第97頁），並有該遺書二份在卷可參（見上開相
              驗卷宗第27頁、第83頁）。則若果被保險人鄧九
              毓有與王惠雅共同跳河自殺之想法，為何被保險
              人鄧九毓並未如同王惠雅般事先留有遺書給其親
              友，被保險人鄧九毓生前落水是否確為自殺行為
              即有可疑。
          ２、又王惠雅陳稱在被保險人鄧九毓身上發現之美工
              刀係因93年11月21日晚上11點多與原告乙○○以
              電話交談後，伊覺得很沮喪，大約在93年11月22
              日凌晨，伊在伊家中用該把美工刀自殺，伊割了
              一刀之後，刀子就被鄧九毓搶走等詞（見上開相
              驗卷第30頁、第98頁），惟被保險人鄧九毓落水
              之時間，據王惠雅陳述係在93年11月22日凌晨，
              林志昇即93年11月22日凌晨於華中橋遭王惠雅攔
              下報案之人亦陳稱約於93年11月22日零時7分在
              華中橋上打電話報案等語（見本院卷第21頁反面
              ），足見王惠雅以美工刀自殺時間與鄧九毓落水
              時間均為93年11月22日凌晨，且相距僅數分鐘，
              則被保險人鄧九毓於王惠雅以美工刀自殺時，尚
              有阻止之行為，又豈有於數分鐘後即決意自殺之
              可能。況如被保險人鄧九毓於搶走美工刀之後突
              生自殺意念，僅使用前開美工刀自殺即可，焉有
              再費事騎乘機車至華中橋跳水自殺之必要。是故
              王惠雅所稱鄧九毓相約自殺之詞是否屬實，益啟
              人疑竇。
          ３、再依王惠雅前揭所述，被保險人鄧九毓未待其擺
              妥遺書後即不發一語先行跳河，此與一般情侶同
              謀自殺情形已炯然不同，又王惠雅既與被保險人
              鄧九毓互約自殺，且之前已有以美工刀自殺行為
              ，並已書寫遺書攜至華中橋，則縱見被保險人鄧
              九毓先行跳河，王惠雅亦應隨同跳下始符常情，
              惟王惠雅非但未併同跳河，尚且央求他人報警救
              起被保險人鄧九毓，以上各情，益徵王雅惠陳述
              被保險人鄧九毓生前落水係因兩人決意自殺云云
              ，不可採信。
    （三）綜上所述，被保險人鄧九毓墜河當時，僅王惠雅一人
          在場，對於被保險人鄧九毓為何落水之原因，固以王
          惠雅知悉最詳，然而王惠雅所稱被保險人鄧九毓與其
          相約跳河自殺一詞，綜觀王惠雅描述二人相約自殺之
          細節、經過，實與常情不符，難以採信，本院自無法
          採之認定被保險人鄧九毓之死亡確因其故意自殺行為
          所致。至於被告雖辯稱被保險人鄧九毓與王惠雅的交
          往不受家人的祝福，而且在校園也受到同學的指摘，
          所以承受很大的心理壓力，與原告乙○○通完電話之
          後短短10分鐘不到即至華中橋投河，被保險人鄧九毓
          自殺的意念非常堅定，足見被保險人鄧九毓是自殺身
          亡云云，惟查，證人鄧茜婷即被保險人鄧九毓之姐姐
          、證人呂建吉即被保險人鄧九毓之導師、證人何宛庭
          即被保險人鄧九毓之同學均於本院審理時到庭證稱鄧
          九毓生前未提過課業、家庭或與同學相處有問題等語
          ，證人呂健吉、何宛庭亦證稱鄧九毓認識王惠雅之後
          ，與之前的女朋友分手，但沒有發生不愉快之事等詞
          ，證人何宛庭復證述在鄧九毓不在的場所大家會討論
          鄧九毓與王惠雅交往的情形，但這個討論離出事之前
          已經很久了。在事發前幾天有通知鄧九毓拍畢業照，
          鄧九毓有回電表示於93年11月22日會去拍照等語（見
          本院卷第86頁反面、第88頁、第89頁反面、第90頁）
          ，堪認鄧九毓生前並未因課業或家庭、學校、感情生
          活關係而有欲自殺之動機或徵兆，再參諸如被保險人
          鄧九毓若因感情問題受有很大的心理壓力而有自殺決
          意，如前所述，豈有未留遺書載明緣由之可能，是以
          ，被告前開辯稱顯非可採。本件被保險人鄧九毓因生
          前落水窒息死亡，被告既無法舉證證明被保險人鄧九
          毓墜河行為係故意自殺行為，則原告以系爭保險契約
          受益人身分，請求被告給付被保險人鄧九毓死亡之身
          故保險金1,000,000元，及自起訴狀繕本送達被告之
          翌日即94年12月17日起至清償日止，按年息5%計算之
          利息，洵屬有據，應予准許。
五、假執行之宣告：
    兩造陳明願供擔保，聲請宣告假執行及免為假執行，均核無
    不合，爰分別酌定相當擔保金額准許之。
六、本件事證已臻明確，兩造其餘攻防方法核與判決結果不生影
    響，爰不一一論述，併此敘明。
七、據上論結：原告之訴為有理由，依民事訴訟法第78條、第39
    0條第2項、第392條第2項，判決如主文。
中    華    民    國    95    年    7     月    25    日
                  民事第三庭    法  官  鄭佾瑩
以上正本係照原本作成
如對本判決上訴，須於判決送達後20日內向本院提出上訴狀
中    華    民    國    95    年    7     月    25    日
                                書記官  方美雲
民事訴訟法第392條
法院得宣告非經原告預供擔保，不得為假執行。
法院得依聲請或依職權，宣告被告預供擔保，或將請求標的物提
存而免為假執行。
依前項規定預供擔保或提存而免為假執行，應於執行標的物拍定
、變賣或物之交付前為之。


司法院資訊處製作；財團法人民間司法改革基金會備份。
